【裁判字號】    99,重訴,104
【裁判日期】    990624
【裁判案由】    拆屋還地
【裁判全文】
臺灣板橋地方法院民事判決             99年度重訴字第104號
原      告  己○○
原      告  甲○○
原      告  丙○○
原      告  丁○○
原      告  乙○○
原      告  戊○○
共      同
訴訟代理人  林彥增律師
複代理人    薄正任律師
被      告  辛○
訴訟代理人  庚○○
上列當事人間請求拆屋還地事件，經本院於民國99年6月10日言
詞辯論終結，判決如下：
    主  文
被告應給付原告自民國九十七年一月一日起至民國九十七年三月
十二日止，按每年蓬萊稻穀參佰零肆台斤計算之租金；及自民國
九十七年三月十三日起至民國九十七年九月二十二日止，按每年
蓬萊稻穀玖仟參佰參拾參台斤計算之租金。
被告應將坐落台北縣三峽鎮○○段溪南小段三三四之二號土地上
，除附件所示建物（門牌號碼台北縣三峽鎮○○路○段一六七號
，面積二百三十九點二八平方公尺）外之其他地上物遷移，恢復
原狀，將土地（面積七百零七點七二平方公尺）返還原告己○○
、甲○○。
被告應給付原告己○○、甲○○自民國九十七年九月二十三日起
至九十八年十二月三十一日止，按每年蓬萊稻穀參仟壹佰壹拾壹
台斤計算之租金；及自民國九十九年一月一日起至民國九十九年
二月十一日止，按每年蓬萊稻穀玖仟參佰參拾參台斤計算之租金
。
原告其餘之訴駁回。
訴訟費用由被告負擔十分之六，原告己○○、甲○○負擔十分之
三，餘由原告丙○○、丁○○、乙○○、戊○○負擔。
本判決第一項於原告以新臺幣伍萬元為被告供擔保，得假執行；
倘被告以新臺幣壹拾壹萬元為原告預供擔保，得免為假執行。
本判決第二、三項於原告己○○、甲○○以新臺幣玖佰伍拾伍萬
肆仟貳佰貳拾元為被告供擔保，得假執行；倘被告以新臺幣玖佰
伍拾伍萬肆仟貳佰貳拾元為原告己○○、甲○○預供擔保，得免
為假執行。
原告其餘假執行之聲請駁回。
    事實及理由
一、原告主張：
  (一)坐落台北縣三峽鎮○段○○○段334-2號土地（下稱系爭土
    地）經法院判決原告6人之被繼承人周漢陽（民國92年3月24
    日死亡）與被告間有不定期租地建屋關係（建物門牌碼為台
    北縣三峽鎮○○路○段167號，下稱系爭建物），租金原為每
    年蓬萊稻穀304台斤，自97年3月13日起調整為每年9,333台
    斤（下稱系爭租約）。嗣系爭土地於97年9月23日因繼承分
    割由原告己○○、甲○○繼承取得（應有部分各1/2）。
  (二)詎被告僅付租至96年止，自97年起即拒付租金，算至98年底
    止，共積欠2期租金計16,834.86台斤，經催促給付未果，原
    告遂於99年1月4日委請律師發函請被告於文到5日內付清地
    租，被告仍未給付。原告再於99年2月10日委請律師終止系
    爭租約，被告既於99年2月11日收受終止存證信函，系爭租
    約應認已於99年2月11日終止。
  (三)系爭土地上之系爭建物，於99年1月4日由原告己○○、甲○○透過法院執行程序優先承買，故現為原告己○○、甲○○
    所有。另原告丙○○、丁○○、乙○○、戊○○同意將本件
    租賃權自99年1月起讓與原告己○○、甲○○，並已將債權
    讓與通知被告。是扣除系爭建物占用部分外之系爭土地，爰
    本於租賃契約關係請求被告將其他地上物遷移，將土地復原
    狀交還原告己○○、甲○○。另本於租賃契約關係請求被告
    給付原告自97年1月1日起至97年3月12日止按每年蓬萊稻穀
    304台斤計算之租金；自97年3月13日起至98年12月31日止，
    按每年蓬萊稻穀9333台斤計算之租金。被告給付原告己○○
    、甲○○自99年1月1日起至99年3月15日止，按每年蓬萊稻
    穀9333台斤計算之租金。
  (四)併為聲明：
    (1)被告應給付原告自97年1月1日起至97年3月12日止按每年
      蓬萊稻穀304台斤計算之租金；自97年3月13日起至98年12
      月31日止，按每年蓬萊稻穀9333台斤計算之租金。
    (2)被告應將坐落系爭土地除系爭建物外其他地上物遷移，恢
      復原狀，將土地（面積947平方公尺）交還原告己○○、
      甲○○。
    (3)被告應給付原告己○○、甲○○自99年1月1日起至99年3
      月15日止，按每年蓬萊稻穀9333台斤計算之租金。
    (4)原告願供擔保，請准宣告假執行。
二、被告抗辯：對於原告主張97年及98年2期被告沒有繳租金部
    分，被告沒有意見。因為當時在打官司，所以雖然有收到律
    師函，但沒有錢去繳。系爭建物後來也被原告查封拍賣掉了
    。前案因為被告不諳法律，又沒有錢請律師才會敗訴，希望
    原告能念在被告向原告承租多年，年紀又長，能夠補貼被告
    一些金額以供被告晚年生活等語。併為答辯聲明：原告之訴
    駁回；如受不利判決願供擔保請免為假執行。
三、兩造不爭執之事項：
  (一)系爭土地經法院判決原告6人之被繼承人周漢陽（92年3月24
    日死亡）與被告間有不定期租地建屋關係（建物門牌碼為台
    北縣三峽鎮○○路○段167號，即系爭建物），租金原為每年
    蓬萊稻穀304台斤，自97年3月13日起調整為每年9,333台斤
    等情，並有本院95年度重訴字第206號、臺灣高等法院96年
    度重上字第79號、最高法院96年度台上字第2064號判決各1
    份及本院97年度板簡字第1614號宣示判決筆錄、98年度簡上
    字第48號判決及確定證明書各1份在卷可佐。
  (二)系爭土地（面積947平方公尺）於97年9月23日因繼承分割由
    原告己○○、甲○○繼承取得（應有部分各1/2）；系爭建
    物（一層，面積239.28平方公尺）則於99年1月4日由原告己○○、甲○○透過法院執行程序買受取得，故現為原告己○○、甲○○所有等情，並有土地登記謄本1份（原證3）、不
    動產權利移轉證書1份（原證8）附卷可憑。
  (三)被告僅付租至96年止，自97年起即拒付租金，算至98年底止
    ，共積欠2期租金計16,834.86台斤。原告嗣於99年1月4日委
    請律師發函請被告於文到5日內付清地租，被告則於99年1月
    5 日收受催告後並未遵期給付。原告再於99年2月10日委請
    律師發函終止系爭租約，被告則於99年2月11日收受終止存
    證信函等情，並有存證信函及回執各2份（詳原證5、6、7）
    在卷可佐。
  (四)原告於99年1月10日以存證信函通知被告：原告丙○○、丁○○、乙○○、戊○○同意自99年1月起將系爭土地租賃權
    讓與原告己○○、甲○○；被告則於99年1月13日收受前開
    存證信函等情，並有存證信函及回執（詳本院卷第95、96頁
    ）附卷可憑。
四、按出租人於租賃關係存續中死亡，其出租人之地位及租賃物
    所有權，於遺產分割前，固由其繼承人全體承受。惟民法關
    於遺產之分割係採移轉主義，由繼承人全體相互移轉其應繼
    分，使各繼承人就分得之遺產取得單獨所有權，故遺產分割
    後，除別有約定外，即應類推適用民法第425條第1項規定，
    租賃契約僅對於分得租賃物所有權之繼承人繼續存在（最高
    法院91年度台上字第1064號判決意旨參照）。查系爭土地之
    原出租人周漢陽於系爭租約之租賃關係存續中（即92年3月
    24日）死亡，其出租人之地位及租賃物（即系爭土地）所有
    權於遺產分割前，固由周漢陽之繼承人（即原告6人）全體
    承受。然系爭土地既於97年9月23日因繼承分割由原告己○○、甲○○繼承取得（應有部分各1/2），按諸前開判決意
    旨，系爭租約自97年9月23日起應僅對原告己○○、甲○○
    繼續存在，其餘原告則已脫離，而不再屬於出租人之一。是
    即令原告主張：原告就系爭土地租賃權，於99年1月讓與原
    告己○○、甲○○云云，亦不生讓與效力，附此敘明。
五、按承租人租金支付有遲延者，出租人得定相當期限，催告承
    租人支付租金，如承租人於其期限內不為支付，出租人得終
    止契約。租賃物為房屋者，遲付租金之總額，非達二個月之
    租額，不得依前項之規定，終止契約。其租金約定於每期開
    始時支付者，並應於遲延給付逾二個月時，始得終止契約。
    租用建築房屋之基地，遲付租金之總額，達二年之租額時，
    適用前項之規定，民法第440條定有明文。查原告己○○、
    甲○○與被告間就系爭土地既屬租地建屋租賃關係，被告復
    就其欠繳97年、98年2個年度租額，經原告己○○、甲○○
    催告仍未給付等情未爭執，則原告己○○、甲○○於99年2
    月10日委請律師發函終止系爭租約，於法自屬有據。即系爭
    租約應於99年2月11日被告收受終止存證信函時合法終止。
    準此，原告己○○、甲○○本於租賃契約關係請求被告將坐
    落系爭土地除系爭建物外其他地上物遷移，恢復原狀，將土
    地（面積707.72平方公尺；947-239.28=707.72）交還原告
    己○○、甲○○，為有理由，應予准許。逾此部分（即系爭
    建物坐落基地返還部分）之請求，則屬無據，應予駁回。
六、承前述，系爭租約於97年9月22日前乃由周漢陽之繼承人（
    即原告6人）全體承受，是原告本於租賃契約關係，請求被
    告給付原告自97年1月1日起至97年3月12日止按每年蓬萊稻
    穀304台斤計算之租金；自97年3月13日起至97年9月22日止
    ，按每年蓬萊稻穀9333台斤計算之租金，為有理由，應予准
    許。惟自97年3月23日以後，既因遺產分割結果，僅餘原告
    己○○、甲○○為出租人，則原告己○○、甲○○本於租賃
    約關係請求被告自97年9月23日起至98年12月31日止，按每
    年蓬萊稻穀3111台斤（9333/6*2=3111）計算之租金，為有
    理由，應予准許。原告丙○○、丁○○、乙○○、戊○○本
    於租賃契約關係請求被告自97年9月23日起至98年12月31日
    止，按每年蓬萊稻穀6222台斤（0000-0000=6222）計算之租
    金，則屬無據，應予駁回。
七、再承前述，系爭租約既於99年2月11日即合法終止，則原告
    己○○、甲○○本於租賃契約關係請求被告自99年1月1日起
    至99年2月11日止，按每年蓬萊稻穀9333台斤計算之租金，
    為有理由，逾此部分之請求，則因租約已終止而無得再本於
    租賃契約請求，應予駁回。
八、綜上所述，原告己○○、甲○○本於租賃契約關係請求被告
    將坐落系爭土地除系爭建物外其他地上物遷移，恢復原狀，
    將土地（面積707.72平方公尺）交還原告己○○、甲○○；
    及自97年9月23日起至98年12月31日止，按每年蓬萊稻穀
    3111 台斤計算之租金；自99年1月1日起至99年2月11日止，
    按每年蓬萊稻穀9333台斤計算之租金；原告本於租賃契約關
    係請求被告自97年1月1日起至97年3月12日止，按每年蓬萊
    稻穀304台斤計算之租金；自97年3月13日起至97年9月22日
    止，按每年蓬萊稻穀9333台斤計算之租金，為有理由，應予
    准許；逾此部分之請求，則屬無據，應予駁回。
九、兩造均陳明願供擔保，請准宣告假執行，或免為假執行宣告
    ，經核原告勝訴部分，並無不合，爰各酌定相當擔保金額准
    許之；至原告敗訴部分，其假執行之聲請已失所附麗，應併
    駁回。
結論：原告之訴為一部有理由、一部無理由，依民事訴訟法第79
條、第85條、第390條第2項、第392條，判決如主文。
中    華    民    國    99    年    6    月    24    日
                  民事第一庭    法  官  黃信滿
以上正本係照原本作成
如對本判決上訴，須於判決送達後20日內向本院提出上訴狀
中    華    民    國    99    年    6    月    24    日
                                書記官  莊琬婷

司法院資訊處製作；財團法人民間司法改革基金會備份。
